【裁判字號】    94,訴,2205
【裁判日期】    950830
【裁判案由】    公共危險
【裁判全文】
臺灣桃園地方法院刑事判決          94年度訴字第2205號
公  訴  人  臺灣桃園地方法院檢察署檢察官
被      告  丙○○
指定辯護人  本院公設辯護人甲○○
上列被告因公共危險案件，經檢察官提起公訴（94年度偵字第60
03號），本院判決如下：
    主  文
丙○○放火燒燬現供人使用之住宅，未遂，累犯，處有期徒刑伍
年。扣案打火機壹只及未扣案保特瓶壹只均沒收。
    事  實
一、丙○○前因酒後駕車之公共危險案件，經本院判處有期徒刑
    2 月確定，於民國91年5 月15日易科罰金執行完畢。其因與
    女友乙○○間有感情糾紛，遂於94年8 月13日晚上10時許飲
    酒後（未達心神喪失或精神耗弱之程度），打電話給乙○○
    要求見面，但未得乙○○之允諾，丙○○乃心生不滿，竟持
    其所有之空保特瓶1 只準備盛裝汽油，並搭乘計程車欲至乙
    ○○位於桃園縣桃園市○○路○ 段38之2 號4 樓住處，途中
    先於桃園市○○路附近之加油站購買約新臺幣50元之汽油裝
    入上開空保特瓶內，旋攜帶上開汽油至乙○○前揭住處，並
    撥打電話要求乙○○開門見面，惟因乙○○仍未同意，丙○
    ○即動手將保特瓶內之汽油潑灑在門外，並揚言點火引燃，
    乙○○為制止丙○○，遂開門讓丙○○進入玄關，然丙○○
    進入乙○○住處玄關後仍繼續持上開保特瓶潑灑汽油，乙○
    ○乃趕緊關閉通往屋內之內門，將丙○○阻隔在外，詎丙○
    ○明知乙○○之上開住處係現供人居住使用之連棟式公寓住
    宅，且玄關處堆置有紙箱等易燃物，倘在其內引火燃燒，則
    將延燒整棟住宅，竟仍基於放火燒燬前開住宅之犯意，以其
    所有之打火機1 只點燃其所潑灑之前述汽油類促燃劑，火勢
    遂開始延燒，幸因乙○○透過門縫發現火光後，旋即以水桶
    汲水撲滅火勢，始未燒燬房屋，惟仍造成乙○○住處隔壁即
    36之1 號4 樓大門外側塑膠踏墊輕微燒損、乙○○住處玄關
    內部雜物北側與南側分別受火熱燒損、鞋架東側之踏墊受火
    熱燒損、玄關內門外側門板輕微受火熱燻燒之損害。嗣經乙
    ○○報警處理後，始循線查悉上情。
二、案經桃園縣政府警察局桃園分局報請臺灣桃園地方法院檢察
    署檢察官偵查起訴。
    理  由
一、訊據被告丙○○除辯稱：案發當時其已經酒醉，且其點火後
    有脫下褲子滅火，放火用之打火機為其所拾獲云云外，對其
    餘犯情均坦承不諱，並經證人乙○○於警詢及本院審理時具
    結證述綦詳，且有桃園縣政府消防局火災原因調查報告書1
    份（含火災原因調查報告書摘要、火災現場勘查紀錄及原因
    研判、火災出動觀察紀錄、火災證物鑑定報告、火災現場平
    面及起火場所平面圖、相片拍攝位置圖、證物採樣位置圖及
    火災現場照片）在卷可稽。
二、次查，被告於案發當時雖有飲酒，但被告持其所有之空保特
    瓶以備盛裝汽油，於搭乘計程車時並知先於途中下車至加油
    站購買汽油，且能撥打電話與乙○○談判，又知備妥打火機
    以供點火，點火後更知先躲藏於乙○○住處之地下室以躲避
    前來灌救之警消人員並迄待過約20分鐘才離去等行為舉止，
    上情皆據被告於本院審理時供認無隱，堪認被告於行為時顯
    有清楚之意識，而無心神喪失或精神耗弱之情形，是被告辯
    稱其當時已酒醉云云，不足採信。
三、另查，被告固辯稱其點火後有用褲子滅火云云，但參酌證人
    乙○○於本院審理時證稱：其看到火光後就用水滅火，滅火
    過程中並未看到被告等語（見本院95年3 月8 日審判筆錄第
    3 至4 頁），足見被告並無在現場協助滅火之情事。且被告
    若果有滅火之心，即應在現場撲滅火勢後再行離去，豈有於
    乙○○自行以水滅火時即不見蹤影之理。另依現場照片所示
    （見偵卷第19頁），被告所穿著之牛仔褲係丟棄於樓梯間，
    此已與一般以衣褲滅火後多將所用衣褲丟置起火現場之常情
    不同，且由被告之診斷證明書觀之，被告係雙腿受有二度燒
    燙傷，若被告係脫下褲子滅火，其本能反應應係將未受保護
    之雙腿遠離火源，而以雙手持褲子撲打起火處，此種方式當
    不致造成雙腿二度燒燙傷之傷勢，故由以上疑點可知被告應
    係於潑灑汽油時不慎潑及所穿著之牛仔褲，於點火時亦同時
    引燃牛仔褲上之汽油，致火勢在雙腿延燒而造成雙腿二度燒
    燙傷，被告並因此在逃離現場過程中趕緊脫下燃燒中之牛仔
    褲隨手丟棄於所行經之樓梯間，而非如被告所稱係脫下牛仔
    褲幫忙滅火。綜上所述，被告所辯均為卸責之飾詞，不足採
    信，本件事證已經明確，被告之犯行堪予認定，應依法論科
    。
四、刑法及刑法施行法部分條文業經修正公布，並均於95年7 月
    1 日施行。修正後刑法第2 條第1 項之規定，係規範行為後
    法律變更所生新舊法律比較適用之準據法，於修正後刑法施
    行後，應適用修正後刑法第2 條第1 項規定之從舊從輕之原
    則為比較；修正後刑法第2 條第2 項，則為同條第1 項之特
    別規定，於修正後刑法施行後，關於非拘束人身自由之保安
    處分，應依修正後刑法第2 條第2 項之規定，適用裁判時之
    法律。又修正後刑法第35條，乃刑之重輕之法定次序與標準
    ，應適用裁判時之修正後刑法第35條之規定。修正後刑法第
    2 條第1 項係採從舊從輕原則，適用最有利於行為人之法律
    。既曰法律，自較刑之範圍為廣；除法律有特別規定者（如
    修正後刑法第2 條第2 項非拘束人身自由之保安處分適用裁
    判時法，修正後刑法施行法第9 條之3 規定之情形），應依
    其規定；或事關執行之緩刑之宣告，或犯罪在刑法修正施行
    前，自首在刑法施行後之自首部分，或程序之規定（程序從
    新，如刑法第40條沒收宣告之程序規定），應適用裁判時之
    修正後刑法之規定外；依修正後刑法第2 條第1 項比較時，
    應就罪刑有關之共犯、未遂犯、連續犯、牽連犯、結合犯，
    以及累犯加重，自首減輕暨其他法定加減原因（如身分加減
    ）與加減例等一切情形，綜其全部之結果而為比較後，整個
    之適用，不能割裂而分別適用有利益之條文。關於易科罰金
    之折算標準、易服勞役之折算標準及期限、罰金與死刑是否
    併予執行、多數有期徒刑定應執行之刑時之最高刑期之限制
    等之修正，事涉行為人易刑折算標準金額之多寡與期限之長
    短及定執行刑時能否就罰金刑併予執行或有期徒刑定應執行
    之刑時最高度之限制，亦均屬依修正後刑法第2 條第1 項所
    應比較適用法律之範圍。拘束人身自由之保安處分，並非屬
    修正後刑法第2 條第2 項規定應適用裁判時法之範圍，除有
    特別規定者外，亦屬應依修正後刑法第2 條第1 項比較適用
    之法律；從刑附屬於主刑，除法律有特別規定者外，依主刑
    所適用之法律（以上參考最高法院95年05月23日刑事庭第8
    次會議決議及最高法院24年上字第4634號、24年上字第5292
    號、27年上字第2615號判例）。茲就本案所應適用法律之變
    更情形列述如下：
  (一)修正前刑法第47條關於累犯之規定為：「受有期徒刑之執行
    完畢，或受無期徒刑或有期徒刑一部之執行而赦免後，五年
    以內再犯有期徒刑以上之罪者，為累犯，加重本刑至二分之
    一。」。修正後同條第1 項則規定：「受徒刑之執行完畢，
    或一部之執行而赦免後，五年以內故意再犯有期徒刑以上之
    罪者，為累犯，加重本刑至二分之一。」。
  (二)修正前刑法第25條第1 項規定：「已著手於犯罪行為之實行
    而不遂者，為未遂犯」、第2 項規定：「未遂犯之處罰，以
    有特別規定者為限」、第26條規定：「未遂犯之處罰，得按
    既遂犯之刑減輕之。但其行為不能發生犯罪之結果，又無危
    險者，減輕或免除其刑」。而修正後刑法第25條第1 項規定
    ：「已著手於犯罪行為之實行而不遂者，為未遂犯」、第2
    項規定：「未遂犯之處罰，以有特別規定者為限，並得按既
    遂犯之刑減輕之」。
  (三)刑法第65條第2 項原規定：「無期徒刑減輕者，為七年以上
    有期徒刑」，嗣經修正為：「無期徒刑減輕者，為二十年以
    下十五年以上有期徒刑」。
  (四)本件被告依修正前法律之規定，係構成累犯而應加重有期徒
    刑部分之法定刑並得加重至二分之一，且應論以未遂犯，並
    得按既遂犯之刑減輕之，就法定刑無期徒刑部分，則可減為
    七年以上有期徒刑；而依修正後之規定，被告亦構成累犯而
    應加重有期徒刑部分之法定刑並得加重至二分之一，且亦應
    論以未遂犯，而得按既遂犯之刑減輕之，然法定刑無期徒刑
    部分僅得減為二十年以下十五年以上有期徒刑。經綜合比較
    結果，修正後之規定非較有利於被告，故依修正後刑法第2
    條第1 項前段規定，屬該條項所稱之法律變更而須據之為新
    、舊法比較之部分，應整體適用修正前之刑法有關規定。至
    刑法第38條有關沒收之規定雖亦經修正，惟沒收兼具從刑及
    保安處分之雙重性質，是以基於從刑依附於主刑之原則，沒
    收之規定本身自不生新、舊法比較之問題，惟因刑法第173
    條並未修正，未能援引「依附原則」定其適用，因之，基於
    非拘束自由之保安處分從新之原則，沒收部分當適用修正後
    之規定（最高法院87年度台上字第3397號判決意旨參照）。
五、按刑法第173 條第1 項放火燒燬現供人使用住宅罪，必須房
    屋構成之重要部分已經燒燬，如僅房屋內之傢俱、物件燒燬
    ，房屋本身尚未喪失效用之程度時，即不能遽依本條項相繩
    （最高法院79年度臺上字第2656號判決可照）。查被告丙○
    ○雖已著手實施放火行為，惟火勢隨即遭乙○○撲滅，僅造
    成門外塑膠踏墊輕微燒損、玄關內部雜物北側與南側受火熱
    燒損、鞋架東側之踏墊受火熱燒損及玄關內門外側門板輕微
    受火熱燻燒之情況，因之，該住宅顯未生喪失效用程度之燒
    燬結果。是核被告所為，係犯刑法第173 條第3 項、第1 項
    之放火燒燬現供人使用之住宅未遂罪。至被告雖將上開物品
    燒燬，惟按放火燒燬現有人使用之住宅罪，其直接被害法益
    ，為一般社會之公共安全，雖同時侵害私人之財產法益，但
    仍以保護社會公安法益為重，況放火行為原含有毀損性質，
    而放火燒燬現供人使用之住宅罪，自係指供人居住房屋之整
    體而言，應包括墻垣及該住宅內所有設備、傢俱、日常生活
    上之一切用品，故一個放火行為，若同時燒燬住宅與該住宅
    內所有其他物品，無論該其他物品為他人或自己所有，與同
    時燒燬數犯罪客體者之情形不同，均不另成立同法第175 條
    第1 項或同條第2 項之放火燒燬住宅以外他人或自己所有物
    罪或同法第354 條之毀損罪（最高法院29年上字第2388號、
    79年度臺上字第1471號判例參照）。又被告有如事實欄所述
    之科刑及執行紀錄，有臺灣高等法院被告前案紀錄表1 份可
    按，其受有期徒刑之執行完畢，5 年內再犯本件有期徒刑以
    上之罪，為累犯，應依修正前刑法第47條之規定加重其刑，
    並依法僅就法定本刑為有期徒刑之部分加重之，至法定本刑
    無期徒刑部分，則依法不得加重。另被告雖著手於放火行為
    之實施，惟未生燒燬住宅之結果，應屬未遂犯，爰依修正前
    刑法第26條前段之規定，按既遂犯之刑減輕之，其中法定刑
    無期徒刑部分且應依修正前刑法第65條第2 項規定定其得減
    輕之範圍。又前開刑之加減，並應依法先加後減之。爰審酌
    被告僅因與乙○○間有感情糾紛，即動念放火報復，全未思
    該處為連棟式公寓住宅，行為時又值一般人熟睡之深夜，若
    發生大火將不可收拾，更會殃及為數可觀之無辜人員，並造
    成嚴重損害，對公共安全危害甚鉅，及其犯罪態度等一切情
    狀，量處如主文所示之刑。
六、扣案之打火機及未扣案之保特瓶各1 只，均為供被告犯罪所
    用之物，此據被告供明在卷，又扣案之該只打火機係屬被告
    所有乙情，復據其於偵查中供明（見偵卷第27頁），徵之被
    告既意在放火，則於抵達縱火處前勢必事先備妥各項需用之
    器材，俾免臨事卻囿於物缺致功虧一簣之常情，自堪認被告
    於偵查中之此部分供述屬實，嗣被告於本院審理時翻稱打火
    機係在上址黃女住處之樓梯間拾獲云云，換言之，竟將計擬
    之事得否順遂純然繫於偶然之機運，要與事理相悖，非可採
    信，扣案之該只打火機爰依修正後刑法第38條第1 項第2 款
    規定宣告沒收。再者，盛裝汽油以供放火用之空保特瓶1 只
    ，雖係被告步出被害人乙○○之母所開設卡拉OK店後，於搭
    乘計程車欲至黃女住處前所拾獲之物，此亦據被告於本院審
    理時承明，然其拾得該只保特瓶後，不僅將之留存而隨身攜
    行以供己用，復於使用目的已達之際任意丟棄，並非置返原
    處，核其所為要與對己所有之物加以利用及但憑己意任予處
    分之情如出一轍，是此可徵其於拾取時顯出於所有之意思為
    之，但因並無證據可認該只保特瓶係屬他人所有，因之，基
    於「罪證有疑，利歸被告」之原則，殊不得遽認被告此舉另
    涉其他財產犯罪，從而該只保特瓶只能以無主物視之，準此
    ，被告既基於所有之意思而拾得占有無主之保特瓶，依法已
    取得所有權，雖未扣案，惟該只保特瓶既經消防人員取回採
    證，顯見並未滅失，爰同依修正後刑法第38條第1 項第2 款
    規定諭知沒收。至扣案牛仔褲一條雖為被告所有，但非屬供
    或備供被告犯罪所用之物，不予沒收。
據上論斷，應依刑事訴訟法第299 條第1 項前段，修正後刑法第
2 條第1 項前段、第38條第1 項第2 款，刑法第173 條第3 項、
第1 項，修正前刑法第47條、第26條前段、第65條第2 項，判決
如主文。
本案經檢察官崔秉君到庭執行職務。
中    華    民    國    95    年    8     月    30    日
              刑事第十一庭  審判長法  官  蔡榮澤
                                  法  官  何俏美
                                  法  官  魏于傑
上正本證明與原本無異。
如不服本判決，得於收受判決後10日內，向本院提出上訴狀。
                                  書記官  林怡君
中    華    民    國    95    年    8     月    30    日
本案論罪科刑主要法條：
中華民國刑法第173條
（放火或失火燒燬現住建築物及交通工具罪）
放火燒燬現供人使用之住宅或現有人所在之建築物、礦坑、火車
、電車或其他供水、陸、空公眾運輸之舟、車、航空機者，處無
期徒刑或7 年以上有期徒刑。
失火燒燬前項之物者，處 1 年以下有期徒刑、拘役或 5 百元以
下罰金。
第 1 項之未遂犯罰之。
預備犯第 1 項之罪者，處 1 年以下有期徒刑、拘役或 3 百元以
下罰金。


司法院資訊處製作；財團法人民間司法改革基金會備份。
